臺灣高等法院臺南分院刑事判決　九十五年度上訴字第七三九號
上訴人
即被告　甲○○
選任辯護人　王成彬律師
上列上訴人因偽造文書等案件，不服臺灣嘉義地方法院九十三年
度訴字第五四四號中華民國九十五年四月二十八日第一審判決（
起訴案號：臺灣嘉義地方法院檢察署九十三年度偵字第一四０三
號），提起上訴，本院判決如下：
    主    文
原判決關於甲○○部分撤銷。
甲○○犯行使偽造私文書罪，處有期徒刑伍月，減為有期徒刑貳
月又拾伍日，如易科罰金以銀元佰元（即新臺幣玖佰元）折算
壹日。偽造之「蘇振芳」、「曾再逢」、「蔡淑惠」、「蔡順益
」及「郭炳洪」壹佰肆拾柒張收據上之印文（詳如附表所示），
均沒收。
被訴納稅義務人之負責人以詐術逃漏稅捐部分，無罪。
    事    實
一、甲○○係泉良公司董事長，為實際執行業務之負責人。於民
    國（下同）八十九年間明知泉良公司製作之鰻魚，係向丙○
    ○收購，並未向蘇振芳、曾再逢、蔡淑惠、蔡順益及郭炳洪
    等人購買，丙○○所出具之蘇振芳、曾再逢、蔡淑惠、蔡順
    益及郭炳洪等人名義之出售漁產物收據共計一百四十七張（
    詳如附表），係丙○○囑其會計謝雅如未經渠等同意或授權
    且溢載漁貨數量暨金額所偽造之文書，而未經查證，即以泉
    良公司代表人身分，於九十年四月底至五月底間，囑會計記
    帳人員持以向財政部臺北市國稅局行使，申報泉良公司八十
    九年度營利事業所得，足生損害於蘇振芳等五人關於自產漁
    貨交易數量暨金額等事項意思表示之真正（丙○○、謝雅如
    分別業經原審依行使偽造私文書罪，判處丙○○有期徒刑六
    月，謝雅如有期徒刑三月緩刑二年確定）。
二、案經財政部台北市國稅局函送法務部調查局嘉義縣調查站移
    請臺灣嘉義地方法院檢察署檢察官偵查起訴。
    理    由
甲、程序部分：
　　按被告以外之人於審判外之陳述，經當事人於審判程序同意
  　作為證據，法院審酌該言詞陳述或書面陳述作成時之情況，
    認為適當者，亦得為證據。當事人、代理人或辯護人於法院
    調查證據時，知有第一百五十九條第一項不得為證據之情形
    ，而未於言詞辯論終結前聲明異議，視為有前項之同意；刑
    事訴訟法第一百五十九條之五定有明文。本件認定事實所引
    用之證據方法（包括證人之證述及文書等物證），已經原審
    及本院提示被告表示無意見，迄於言詞辯論終結前亦未聲明
    異議，揆諸前揭說明，可認為已同意作為證據；而本院審酌
    該證人等之陳述及證據資料作成時之情況，認為適當，亦查
    無其他違法取證或其他瑕疵等不實之情事，復無顯有不可信
    之情況，自得採為證據。
乙、有罪部分：
一、本件起訴書起訴被告甲○○涉嫌之罪名，為稅捐稽徵法第四
    十一條之罪，檢察官於原審再於九十四年十月十四日提出補
    充理由書，追加起訴被告甲○○行使偽造私文書罪嫌（見一
    審卷(一)第一三九頁），原審亦依此二罪審理裁判，合先說明
    。
二、訊據被告甲○○對丙○○所交付系爭出售漁產物收據未經蘇
    振芳等五人同意或授權一節不爭執，惟矢口否認有偽造私文
    書犯行，辯稱：鰻魚養殖業者，並非每個人均可開收據，只
    有向政府登記有案者，才可開出售鰻魚之收據，如賣鰻魚者
    無收據，可向鰻魚生產合作社買收據，付一公斤一元之手續
    費，政府對養鰻戶無登記養鰻數量，所以可以任意開多少之
    收據。伊向丙○○買的貨，係丙○○向其他養殖場拿的，伊
    只是核對日期及數量，信任丙○○所開之收據，無法分辦魚
　　貨係何人的，只是依丙○○開之收據付款，不知丙○○開的
　  收據係偽造。乙○○賣的魚貨，亦是包括在丙○○之單據內
    云云。
三、經查：
(一)上揭被告甲○○行使偽造私文書之事實，業據被告坦承丙○
    ○有交付蘇振芳、曾再逢、蔡淑惠、蔡順益及郭炳洪等人名
    義之出售漁產物收據共計一百四十七張（詳如附表），由其
    囑會計記帳人員持以向財政部臺北市國稅局行使，申報泉良
    公司八十九年度營利事業所得稅等情事，而丙○○交付泉良
    公司之壓蓋蘇振芳等五人印章成印文而製作之出售漁產物收
    據，未經彼等同意或授權，迭據證人蘇振芳、曾再逢、蔡淑
    惠、蔡順益及郭炳洪等人指證無誤（見調查卷第二十一背面
    、第二十二、二十四、二十六、二十八頁、偵查卷第一六０
    至一六四頁、一審卷(三)第一一七、一一八、一二四、一二五
    、一二七、一二九、一三一、一三四、一三五頁），復有扣
    案如附表所示之系爭出售漁產物收據影本一四七張足憑，復
    據丙○○、謝雅如於原審認罪不諱。該等出售漁產物收據有
    出售鰻魚成貨數量及金額，洵有使人誤信漁貨為蘇振芳等五
    人產出之危險，已直接造成蘇振芳等五人關於漁貨交易數量
    暨金額等事項意思表示真正之損害，及被指漁產貨品有瑕疵
    等之不利益，亦將歸彼等五人承受，擔負不可預測之風險，
    自足以生損害於蘇振芳等五人。
(二)被告雖辯稱：不知蘇振芳、曾再逢、蔡淑惠、蔡順益及郭炳
    洪等人名義之出售漁產物收據共計一百四十七張係偽造云云
    ，但被告供稱其鰻魚均向丙○○購買，貨款自亦付予丙○○
    ，而丙○○卻交出非其本人之收據，且第三人之蘇振芳、曾
    再逢、蔡淑惠、蔡順益、郭炳洪收據又多達一百四十七張，
    怎不起疑查證是否丙○○所偽造之理。是被告所辯不知情，
    自與情理所不合，要難採信。況被告所購買之鰻魚除向丙○
    ○購買外，亦供稱透過丙○○向乙○○購買，乙○○雖於原
    審否認，證稱：是我直接交給賴董（即被告）的，沒有經丙
    ○○介紹交鰻魚，我交付鰻魚，賴董匯貨款到我帳戶，我再
    開產地證明給他云云（見一審卷(三)第一五二、一五三頁），
    但為泉良公司廠長游文杰、會計王惠寬到庭否認其事（見一
    審卷(三)第一五八、一六二頁），廠長游文杰並證稱：係透過
    丙○○介紹向卓堯郎購買鰻魚云云（見一審卷(三)第一六一頁
    ），復為丙○○證實有囑乙○○運交鰻魚成貨（見一審卷(一)
    第一一七頁），足證被告有透過丙○○向乙○○購買鰻魚，
    且被告所提出之交付乙○○貨款金額匯款明細及匯款單影本
    ，證明被告係直接匯款給乙○○，並非透過丙○○付給乙○
    ○，被告既係向乙○○購買鰻魚，直接匯款給乙○○，僅係
    透過丙○○介紹認識乙○○而已，所辯稱：乙○○賣的魚貨
    ，包括在丙○○之單據內云云，自不足採。而被告所提出之
    八十九年度購買漁產物收據並無乙○○出具出售鰻魚之收據
    ，郤有丙○○交付與之未有交易之蘇振芳、曾再逢、蔡淑惠
    、蔡順益及郭炳洪等人名義之出售漁產物收據一百四十七張
    ，被告未查明原由，自難辭行使偽造收據罪行。被告辯稱：
    不知情等語，顯係卸責之詞，不足採信。
(三)綜上所述，被告行使偽造收據犯行，事證已臻明確，犯行堪
    以認定。
三、按行為後法律有變更者，適用行為時之法律。但行為後之法
    律有利於行為人者，適用最有利於行為人之法律，新刑法（
    九十四年二月二日公布，於九十五年七月一日施行）第二條
    第一項定有明文，故行為人實施犯罪行為後，法律有變更，
    依上開新刑法第二條第一項規定，原則上應適用行為時之法
    律，例外於新法較有利於行為人時，始適用新法，即採「從
    舊從輕原則」。惟基於罪刑法定原則及法律不溯及既往原則
    ，行為之處罰，以行為時之法律有明文規定者為限，必行為
    時與行為後之法律均有處罰之規定，始有新法第二條第一項
    之適用（最高法院九十五年度第八次刑事庭會議決議意旨參
    照），至新舊法孰重孰輕，應以其可罰性範圍及刑之重輕為
    主要比較對象。關於易科罰金規定：修正前刑法第四十一條
    第一項前段規定：「犯最重本刑為五年以下有期徒刑以
　　下之刑之罪，而受六個月以下有期徒刑或拘役之宣告，因身
　  體、教育、職業、家庭之關係或其他正當事由，執行顯有困
    難者，得以一元以上三元以下折算一日，易科罰金。」第二
    項規定：「併合處罰之數罪，均有前項情形，其應執行之刑
　　逾六月者亦同。」又行為時之易科罰金折算標準，修正前罰
  　金罰鍰提高標準條例第二條前段（現已刪除）規定，就其原
    定數額提高為一百倍折算一日，則本件行為時之易科罰金折
    算標準，應以銀元三百元折算一日，依現行法規所定貨幣單
    位折算新台幣條例第二條規定，經折算為新台幣後，應以新
    台幣九百元折算為一日。惟九十五年七月一日修正公布施行
    之刑法第四十一條第一項前段則規定：「犯最重本刑為五年
    以下有期徒刑以下之刑之罪，而受六個月以下有期徒刑或拘
    役之宣告者，得以新臺幣一千元、二千元或三千元折算一日
    ，易科罰金。」第二項規定：「前項規定於數罪併罰，其應
    執行之刑未逾六月者，亦適用之。」比較修正前後之易科罰
    金折算標準，以九十五年七月一日修正公布施行前之規定，
    較有利於行為人，則應依修正後刑法第二條第一項前段，適
    用修正前刑法第四十一條第一項前段規定，定其折算標準。
四、核被告甲○○所為，係犯刑法第二百十六條、第二百一十條
    行使偽造私文書罪。被告所為行使偽造私文書犯行，足生損
    害於蘇振芳等五人關於漁貨交易數量暨金額等事項意思表示
    之真正，侵害多數各別之法益，為想像競合犯，應僅論以一
    罪。原審予被告論罪科刑，固非無見。惟收據為丙○○、謝
    雅如偽造行使交予被告甲○○持之行使，被告顯未與丙○○
    、謝雅如偽造收據，原判決認定被告與丙○○、謝雅如共同
    偽造收據、行使，洵有違誤。被告上訴否認犯罪，雖無足取
    。但原判決此部分既有可議，自屬無法維持，應由本院將此
    部分撤銷改判之。爰審酌被告甲○○素行、犯罪之動機、手
    段、目的、所致損害與犯後態度等一切情狀，量處有期徒刑
　　五月。因犯罪時間在九十六年四月二十四日之前，依九十六
　  年七月十六日施行之九十六年罪犯減刑條例第二條第一項第
    三款規定減其刑期二分之一，應減為有期徒刑二月又十五日
    ，如易科罰金以銀元佰元（即新臺幣玖佰元）折算壹日。
    被告所行使之偽造蘇振芳、曾再逢、蔡淑惠、蔡順益及郭炳
　　洪等人一百四十七張收據，被告雖供稱：因工廠停業，可能
　  已經不見了云云（見一審(三)卷第一七五頁），既未刻意毀棄
    ，復未經提出或經搜索扣案，並無確切之事證可認業已滅失
    ，其上關於偽造之「蘇振芳」、「曾再逢」、「蔡淑惠」、
    「蔡順益」、「郭炳洪」印文，均應沒收。
丙、無罪部分：
一、公訴意旨以：被告係泉良公司董事長，實際執行業務之負責
    人，為逃漏泉良公司應繳納之營利事業所得稅，明知泉良公
    司於八十九年間向丙○○收購鰻魚，而收受丙○○囑謝雅如
    未經同意或授權且溢載漁貨數量暨金額而偽造之前揭蘇振芳
    、曾再逢、蔡淑惠、蔡順益及郭炳洪等人名義之出售漁產物
    收據共計一百四十七張（詳如附表）。以泉良公司代表人之
    身分，於九十年四月底至五月底間，利用不知情之會計記帳
    人員持以向財政部臺北市國稅局行使，申報泉良公司八十九
    年度營利事業所得，而逃漏泉良公司應繳納之營利事業所得
    稅1484萬8541元，足生損害於蘇振芳等五人關於自產漁貨交
    易數量暨金額等事項意思表示之真正，並造成國家營利事業
    所得稅之短收，認涉有稅捐稽徵法第四十七條第一款，同犯
    第四十一條之詐術逃漏稅捐罪嫌云云。
二、本院向財政部臺北市國稅局調取泉良公司八十九年度營業事
    業所得稅結算申報書之商品進銷存明細表（見本院卷第八十
    八至九十四頁），其中泉良公司八十九年度原物料進耗存明
    細表記載「泉良公司八十九年度蒲燒鰻進料數量『1,140,29
    0.40』，金額『191,975,288』」（見本院卷第九十四頁）
    。顯示泉良公司八十九年度購買蒲燒鰻數量為『1,140,290.
    40』公斤，金額『191,975,288』元。
三、被告提出泉良公司八十九年總帳二本、進貨帳一本、生產記
    錄簿一本、會計憑證三冊、中國農民銀行存款對帳單二十二
    張、匯款回條聯正本八十三張、發票影本三張、成本分析表
    資料十一張等資料，經本院送請財政部臺北市國稅局查核泉
    良公司八十九年度進原料鰻數量或營業成本。財政部臺北市
    國稅局九十六年七月二十五日財北國稅法一字第０九六０二
    三四０三九號函示：「泉良食品冷凍廠股份有限公司提供之
    農（漁）民出售農（漁）產品收據僅記載購買原料鰻數量、
　　單價及總價，未載明購買原料鰻之規格（如一斤四尾或一斤
　  五尾），故無法明確計算該公司購買原料鰻之數量。經查泉
    良公司八十九年度帳載購入原料鰻數量為1,140,290.4公斤
    ，經依該公司提供購買活鰻收據所載金額，以台灣區鰻魚產
    銷聯繫小組承辦人告知製作蒲燒鰻需用一斤六尾規格之活鰻
    製作較佳及泉良公司負責人甲○○君主張一斤四尾規格，分
    別按台灣區鰻魚產銷聯繫小組提供八十九年一至十二月原料
    鰻收購價格表（附件三）估算，八十九年度進原料鰻數量分
    別為1,086,151 公斤（詳附件一）及1,116,402公斤（詳附
    件二），請卓參。」（見本院卷第二二六至二四０頁）。財
　  政部臺北市國稅局依泉良公司八十九年度之帳簿資料核算，
    如以一斤六尾規格之活鰻估算，八十九年度進原料鰻數量「
    1,08 6, 151公斤」，比上開帳載數量『1,140,290.40』公
    斤，約減少「54,139,4」公斤，多負擔「54,139,4」公斤之
    稅捐，尚無虛報情事；如以一斤四尾規格之活鰻估算，八十
    九年度進原料鰻數量「1,116,402」公斤，比上開帳載數量
    『1,140,290.40』公斤，約減少「23,888,4」公斤，多負擔
    「23, 888,4」公斤之稅捐，亦無虛報情事。是被告縱行使
    上開偽造之收據，然既無虛報情事，自難以繩之有詐術逃漏
    稅捐罪嫌，公訴人指訴被告有稅捐稽徵法第四十七條第一款
    ，同犯第四十一條罪，犯罪尚屬不能證明。
四、原審此部分，未予詳為調查，逕予被告論罪，洵有不當。被
    告上訴意旨指摘此部分不當，自屬有理由，應由本院將原判
    決此部分撤銷，改諭知無罪判決。
據上論斷，應依刑事訴訟法第三百六十九條第一項前段、第三百
六十四條、第二百九十九條第一項前段、第三百零一條第一項，
刑法第二條第一項前段、第十一條前段、第二百十六條、第二百
一十條、第五十五條、（修正前）第四十一條第一項前段、第二
百十九條，罰金罰鍰提高標準條例第一項前段、（廢止前）第二
條，中華民國九十六年罪犯減刑條例第二條第一項第三款、第七
條、第九條，判決如主文。
本案經檢察官郭珍妮到庭執行職務。
中　　華　　民　　國　　96　　年　　10　　月　　11　　日
　　　　            刑事第一庭審判長法官　黃　崑　宗
　　　　                            法官　王　明　宏
　　　　                            法官　蔡　長　林
以上正本證明與原本無異。
如不服本判決，應於收受本判決後十日內向本院提出上訴書狀。
其未敘述上訴理由者並得於提起上訴後十日內向本院補提理由書
狀（均須按他造當事人之人數附繕本）「切勿逕送上級法院」。
　　　　　　　　　　　　　　　　　書記官　李　培　薇
中　　華　　民　　國　　96　　年　　10　　月　　11　　日
附錄本案論罪科刑法條全文：
刑法第二百十六條：
  行使第二百一十條至第二百十五條之文書者，依偽造、變造文
  書或登載不實事項或使登載不實事項之規定處斷。
刑法第二百一十條：
  偽造、變造私文書，足以生損害於公眾或他人者，處五年以下
  有期徒刑。
